【裁判字號】    99,交聲,187
【裁判日期】    990909
【裁判案由】    違反道路交通管理處罰條例聲明異議
【裁判全文】
臺灣雲林地方法院交通事件裁定         99年度交聲字第187號
移送機關即
原處分機關  交通部公路總局嘉義區監理所雲林監理站
異  議  人
即受處分人  甲○○
上列受處分人因違反道路交通管理處罰條例案件，對於交通部公
路總局嘉義區監理所雲林監理站於民國99年8 月3 日所為之雲監
裁字第裁72-KAK073105號裁決書（舉發違反道路交通管理事件通
知單案號：雲林縣警察局99年7 月1 日雲警交字第KAK073105 號
），聲明異議，本院裁定如下：
    主  文
原處分關於吊扣駕駛執照拾貳個月部分撤銷。
前項撤銷部分，甲○○應吊扣普通小型車駕駛執照拾貳個月。
    理  由
一、原處分意旨略以：異議人即受處分人甲○○於民國99年7 月
    1 日上午0 時31分許，駕駛牌照號碼2569-NX 號自用小客車
    ，在雲林縣斗南鎮省道台1 線與縣道158 線公路交叉口附近
    ，因公共危險案件遭警施以酒精濃度檢測，結果為呼氣酒精
    濃度每公升1.08毫克，違反道路交通管理處罰條例第35條第
    1 項第1 款規定，為警舉發，嗣經原處分機關裁處吊扣駕駛
    執照12個月，並應接受道路交通安全講習（罰鍰部分待刑事
    判決確定再行辦理）等處分。
二、聲明異議意旨則以：異議人因酒後駕駛自用小客車遭警舉發
    ，期能僅吊扣小型車駕駛執照，保有職業聯結車之駕駛資格
    等語。
三、按汽車駕駛人飲用酒類後，其吐氣所含酒精濃度超過每公升
    0.25毫克以上者，不得駕車。汽車駕駛人駕駛汽車經測試檢
    定酒精濃度超過規定標準者，處新臺幣1 萬5,000 元以上6
    萬元以下罰鍰，並當場移置保管該汽車及吊扣其駕駛執照1
    年。道路交通安全規則第114 條第2 款及道路交通管理處罰
    條例第35條第1 項第1 款均有明文。次按，94年12月14日修
    正、95年3 月1 日施行前之道路交通管理處罰條例第68條原
    規定：「汽車駕駛人，因違反本條例及道路交通安全規則之
    規定，受吊扣或吊銷駕駛執照處分時，吊扣或吊銷其持有各
    級車類之駕駛執照。」修正之後刪除「吊扣」部分之規定，
    改為「汽車駕駛人，因違反本條例及道路交通安全規則之規
    定，受吊銷駕駛執照處分時，吊銷其持有各級車類之駕駛執
    照。」其修正理由乃舊法將違法或違規駕駛人所持有各級車
    類之駕駛執照一併吊扣，失之過苛，影響人民工作及生活甚
    鉅，故修正為行為人倘受吊扣駕駛執照處分時，僅能吊扣違
    規當時所駕車類之駕駛執照，不再吊扣所持有各級車類之駕
    駛執照，僅於受吊銷駕駛執照處分之情形，考量違規情事甚
    為嚴重，仍吊銷所持有各級車類之駕駛執照。本件異議人違
    規行為係發生於99年7 月1 日，自應適用修正後之道路交通
    管理處罰條例第68條規定，合先敘明。
四、經查：
    (一)本案異議人僅就原處分所示吊扣駕駛執照部分聲明異議，
      另就罰鍰及道安講習部分，未提出異議，此觀前揭異議理
      由甚明，是本件異議人之範圍僅為原處分所示吊扣駕駛執
      照部分，對於原處分關於罰鍰及道安講習部分，本院無庸
      審酌，合先敘明。
    (二)異議人於99年7 月1 日上午0 時31分許，駕駛牌照號碼25
      69-NX 號自用小客車，在雲林縣斗南鎮省道台1 線與縣道
      158 線公路交叉口附近，因公共危險案件遭警施以酒精濃
      度檢測，結果為呼氣酒精濃度每公升1.08毫克，違反道路
      交通管理處罰條例第35條第1 項第1 款規定，經雲林縣警
      察局交通警察隊警員以違反道路交通管理處罰條例第35條
      第1 項第1 款規定舉發，再據原處分機關於99年8 月3 日
      以雲監裁字第KAK073105 號裁決裁處「吊扣駕駛執照12個
      月，並應接受道路交通安全講習」等處分等事實，為異議
      人所不爭執，復有舉發違反道路交通管理事件通知單、前
      開字號裁決書在卷可稽。又本件異議人分別具有普通小型
      車、普通大貨車、職業大貨車及職業聯結車等駕駛資格，
      目前領有職業聯結車駕駛執照，有原處分機關查詢駕駛資
      格資料在卷可考，以上事實應堪認定。
五、汽車駕駛人違反道路交通處罰條例之規定受主管機關裁罰者
    ，按其違規情節及所造成之危險或損害，依該條例之規定分
    別施以違規記點、接受道路交通安全講習、罰鍰、吊扣或吊
    銷駕駛執照等處罰，以上各種處罰手段之執行方式及效果各
    不相同，主管機關為裁處時應依法令之相關規定為之，在法
    無明文規定之情形下，不同之裁罰手段間尚不得互相援用或
    替代，合先究明。按該條例第68條規定，汽車駕駛人，因違
    反本條例及道路交通安全規則之規定，受吊銷駕駛執照處分
    時，吊銷其執有各級車類之駕駛執照。該條之適用前提為，
    汽車駕駛人因違規遭主管機關裁處「吊銷」之處罰，至於駕
    駛人因違規遭裁處「吊扣」駕駛執照之處罰者，則非該條之
    規範範圍，又查該條例就吊扣駕照之處罰並無類似該條之規
    定，則主管機關得否引用該條規定作為裁處行為人吊扣駕駛
    執照時，一併吊扣其所持有各級車類駕駛執照之依據，尚非
    無疑，本院按：
    (一)吊扣或吊銷駕駛執照性質上均屬行政機關對人民裁處之不
      利益行政行為，依憲法第23條、行政程序法第4 條及第7
      條所揭櫫之法律保留原則及比例原則，主管機關對人民處
      以吊銷或吊扣駕駛執照處罰應以法律或法規命令明文規定
      者為限，並應注意不得逾越目的正當性、手段適當性及比
      例性之要求。吊扣或吊銷駕駛執照對人民所生之效果不同
      ，前者乃暫時性限制或收回主管機關賦予人民之權利，待
      一定期間經過後，即可恢復其原有之資格；後者則屬向將
      來性的解消相對人已取得之資格，一旦經裁處吊銷執照，
      相對人所取得之資格即永久性的消滅。是二者適用之時機
      並不相同，就該條例整體之規範觀之，對於違規型態或所
      生危險及損害較為嚴重之行為，始處以吊銷執照之處罰，
      程度較輕者，則處以吊扣執照之處分，此觀該條例第29條
      第4 項、第29之2 條第5 項、第30條第3 項及第35條第1
      項等規範方式自明。是吊銷及吊扣既為不同之處罰手段，
      其所應適用之規定自不相同，如條文中並未同時列舉者，
      當不能比附援引或類推適用，否則即有違前揭法律保留原
      則之要求。
    (二)就文義解釋而言，該條既未將吊扣駕駛執照一併列舉，文
      義上已無法認為主管機關裁處駕駛人吊扣駕駛執照之處分
      時，得依該條規定連同其他駕駛執照一併吊扣。另就修法
      過程之歷史解釋而言，該條修正後刪除「吊扣或」部分之
      規定，其修正理由乃舊法將違法或違規駕駛人所持有各級
      車類之駕駛執照一併吊扣，失之過苛，影響人民工作及生
      活甚鉅，而吊銷駕駛執照之裁罰，仍保留一併吊銷其各級
      車類駕駛執照之規定，乃慮及遭處以吊銷執照者，屬違規
      情節較為嚴重之情形，為達處罰目的，除違規時所駕駛車
      輛之駕駛執照外，應併同所有他等級之駕駛執照一併吊銷
      。至於吊扣駕駛執照之處罰屬針對違規情節較輕微之駕駛
      行為，在立法政策上本與吊銷駕駛執照有不同之規定，修
      法理由區別吊銷及吊扣駕駛執照裁處方式之意旨甚明。是
      主管機關於適用法律時，自不得逾越前開文義解釋及違反
      修法理由之意旨，於處以吊扣駕駛人駕駛執照時，一併吊
      扣其所有之駕駛資格。
    (三)自比例原則之觀點觀之，對於違規之行為人處以吊扣駕駛
      執照之處分，其裁處之目的在於，限制駕駛人再為駕駛行
      為，使其記取教訓，心生警惕，並進而維護交通安全。是
      駕駛人因駕駛車輛違規，主管機關固得依規定吊扣其違規
      時所駕駛車輛之駕駛執照，惟如一併吊扣最高級車類駕駛
      執照則係全面剝奪人民駕駛、使用車輛之權利，嚴重侵害
      人民工作權，顯然並非為最輕微之手段。再者，自駕駛不
      同級車輛違規所可能產生之危害觀之，駕駛車類之不同對
      於所衍生之結果實有所差異，此即設定各級駕駛執照分類
      及寬嚴資格之理由所在。是行為人若駕駛較低一級之車輛
      ，不論所造成實害之可能性，一律吊扣所持有各類駕照，
      其對人民所造成之損害與行政機關所欲達成目的之利益顯
      失均衡，有違比例原則之要求。
    (四)公路監理機關依道路交通安全規則第50條第1 項發給汽車
      駕駛執照，而駕駛不同車類汽車應取得各該類汽車駕駛執
      照，此觀道路交通安全規則第53條之規定自明。依道路交
      通安全規則第61條規定：「汽車駕駛人取得高1 級車類之
      駕駛資格者，應換發駕駛執照，並准其駕駛較低級車類之
      事輛，其規定如下：一、已領有聯結車駕駛執照者，得駕
      駛大客車、大貨車、代用大客車、大客貨兩用車、曳引車
      、小型車、輕型機器腳踏車。……。」即目前實務上以1
      人1 照為原則，然前揭「換發」駕駛執照之授益處分形式
      上雖僅發給1 張駕駛執照，惟所授予之資格卻有多種，即
      同時賦予多項不同等級車類之駕駛資格，且各該不同等級
      車類駕駛資格客觀上亦非不可分，即內含多合一之駕駛資
      格，應不影響換發前之原有權利。是持有較高級駕駛執照
      之駕駛人，因駕駛自用小客車違規，而須吊扣小型車普通
      駕駛執照時，因目前實務上採1 人1 照原則，產生如何執
      行之問題，然此屬行政執行技術層面問題，主管機關依違
      反道路交通管理事件統一裁罰基準及處理細則第43條第2
      項規定：「道路交通違反道路交通管理事件裁決書處罰主
      文欄，應依基準表記明處罰種類，並依下列規定填註....
      ：三、吊扣汽車牌照、駕駛執照或執業登記證處分，應記
      明應受吊扣之汽車牌照、駕駛執照或執業登記證名稱、號
      碼及吊扣期間」，於裁處時即應載名所吊扣之駕駛執照為
      何級之駕駛執照，執行面則上並無不能在異議人領有之較
      高級駕駛執照上特予註記吊扣小型車駕駛執照意旨，使異
      議人保有較高級駕駛執照之同時，仍不得駕駛較低級之小
      型車，以符上開修正規定之情形（臺灣高等法院暨所屬法
      院98年法律座談會刑事類提案第20號審查意見及研討結果
      ）。
    (五)綜上所述，汽車駕駛人酒精濃度超過規定標準仍駕駛普通
      小型車，依該條例第35條第1 項第1 款之規定，得處罰鍰
      並吊扣其駕駛執照1 年，而吊扣駕駛執照之處罰，並不適
      用同條例第68條一併吊銷駕駛人持有之其他駕駛執照之規
      定，依前揭行政程序法關於法律保留及比例原則之要求，
      應僅吊扣駕駛人違規時所駕駛車輛之駕駛執照，始為適法
      。至移送書稱：該條修法過程原提案委員所提「吊扣或吊
      銷其違法或違規當時所駕駛車輛之駕駛執照」之建議，於
      協商後未被採納，是為達成確保交通安全之立法精神，且
      避免縱容酒後駕車之偏差行為，不應僅吊扣其行為時所駕
      駛車類之駕駛執照等語，雖非全然無由，惟尚屬立法層面
      之問題，與現行規定之文義解釋不符，亦與立法理由所揭
      示之意旨有違，尚非可採，併此敘明。
六、綜上所述，本件原處分機關裁罰異議人「吊扣駕駛執照12個
    月（即職業聯結車駕駛執照）」，與前開道路交通管理處罰
    條例第68條規定有違，難認允當，本件異議人聲明異議為有
    理由，應由本院將原處分關於吊扣「駕駛執照12個月部分」
    之裁罰撤銷，由本院自為如主文第2 項所示之處罰。
七、依道路交通管理處罰條例第87條第2 項，道路交通案件處理
    辦法第20條前段，裁定如主文。
中    華    民    國    99    年    9     月    9     日
                  交通法庭  法  官  蕭于哲
以上正本證明與原本無異。
如不服本裁定，應於裁定送達後5 日內向本院提出抗告狀（須附
繕本）。
                            書記官  林美鳳
中    華    民    國    99    年    9     月    9     日

司法院資訊處製作；財團法人民間司法改革基金會備份。
